臺灣高等法院花蓮分院刑事判決　　　　 96年度上訴字第304號
上　訴　人
即　被　告　甲○○
　　　　　　　　　　（現於臺灣花蓮看守所羈押中）
選任辯護人　林國泰律師
上列上訴人因貪污案件，不服臺灣花蓮地方法院96年度訴字第21
0號中華民國96年8月21日第一審判決（起訴案號：臺灣花蓮地方
法院檢察署96年度偵字第2078號），提起上訴，本院判決如下：
    主  文
原判決撤銷。
甲○○公務員，對於職務上之行為，收受賄賂，處有期徒刑捌年
，褫奪公權參年。所得財物新台幣拾萬元應予追繳沒收，如全部
或一部無法追繳時，以其財產抵償之。
    事  實
一、甲○○原係台灣花蓮監獄第二教區教誨師，負責監獄受刑人
    教誨及教化分數之評分，並就合於假釋條件之受刑人，有提
    報假釋之權限，為依據法令從事公務之人員。因認其教化區
    之受刑人乙○○急欲假釋出獄，且若順利取得較高之教化分
    數，將於民國95年12月晉級，於96年1 月間應符合假釋之條
    件，竟基於對職務上之行為收受賄賂之犯意，於95年10月下
    旬某日，在其位於台灣花蓮監獄辦公室內，以其提報假釋之
    權限，向乙○○要求新台幣（下同）10萬之賄賂，並指示乙
    ○○匯款至其女張雅瑄在台灣郵政股份有限公司瑞穗郵局（
    下稱瑞穗郵局）所開立之帳戶內，乙○○為求能順利獲得假
    釋，隨即於同月26日接見渠妻林美利時，告知此事，並請林
    美利與甲○○電話聯絡後，匯款至甲○○指定之上開帳戶內
    。嗣因臺灣花蓮監獄發覺前揭接見之談話內容有異，乃進行
    調查，甲○○於得知獄方已發現有異時，竟仍以電話與林美
    利聯絡，告知匯款即會提報乙○○假釋，並要求林美利改匯
    款至其另一女張雅涵在瑞穗郵局所開立之帳戶內，林美利為
    圖其夫能順利提報假釋，即依甲○○之指示於翌（27）日匯
    款10萬元至前述張雅涵帳戶內。
二、案經台灣花蓮監獄、法務部調查局東部地區機動工作組移送
    台灣花蓮地方法院檢察署檢察官偵查起訴。
    理  由
壹、程序部分─證據能力：
一、本件辯護人對證人林美利於調查站及偵查中證述，以審判外
    之陳述為由，爭執其證據能力。
二、按被告以外之人於審判外之言詞或書面陳述，除法律有規定
    者外，不得作為證據。又被告以外之人於檢察事務官、司法
    警察官或司法警察調查中所為之陳述，與審判中不符時，其
    先前之陳述具有較可信之特別情況，且為證明犯罪事實存否
    所必要者，得為證據。被告以外之人於偵查中向檢察官所為
    之陳述，除顯不可信之情況外，得為證據。刑事訴訟法第15
    9條第1項、第159條之2、第159條之1第1項均定有明文。
三、經查：
（一）辯護人主張證人林美利於調查站所言無證據能力。依上揭
      規定，證人林美利於調查站所言原則上並無證據能力，僅
      例外於證人林美利在調查站所言與審判中不符，且該陳述
      具有可信性及必要性時，始賦予其證據能力。而證人林美
      利於原審證述內容與調查站所言相符，依上開規定，其於
      調查站之供述即無證據能力。
（二）至證人林美利於偵查中向檢察官所為之陳述，除顯不可信
      之情況外，既得為證據，而證人林美利於偵查中證述之內
      容亦核與其於原審證述內容相符，堪信為實在，即無顯不
      可信之情形，且辯護人亦未提出該項證詞有何顯不可信之
      證據，核之上開規定所示，證人林美利於偵查中之證述有
      證據能力。
貳、實體部分：
一、認定犯罪事實所憑證據及理由：
（一）臺灣花蓮監獄96年10月17日花監人字第0960004210號函及
      所附任職獎懲資料表、臺灣花蓮監獄受刑人成績記分總表
      、臺灣高等法院花蓮檢察署96年10月25日花分檢時紀忠字
      第003544號函及所附臺灣花蓮監獄教化科假釋陳報作業流
      程、法務部人事令及銓敘部函、證人即台灣花蓮監獄戒護
      科長徐旭明於調查站之證述及該監獄教化科長陳長木於偵
      查中之證述。均足以證明被告於95年10月間係任台灣花蓮
      監獄第二教區教誨師，負責監獄受刑人教誨及教化分數之
      評分，就合於假釋條件之受刑人，先由教誨師先予提報符
      合資格者，再由管教小組成員討論，管教小組通過後送台
      灣花蓮監獄假釋審查委員會審查，若假釋審查委員會審查
      通過，再提報法務部矯正司複審，是被告係依據法令從事
      公務之人，就受刑人假釋提報部分，確為其職務上之行為
      ，且乙○○為被告教誨區之受刑人，被告就乙○○之假釋
      有給予分數及提報之權限堪以認定。
（二）臺灣花蓮監獄接見錄音光碟1 片、接見譯文乙份及證人乙
      ○○於偵查中及林美利於偵查及原審之證述。足以證明被
      告於上開時、地，以乙○○將於95年12月間晉級，於96年
      1 月間符合假釋條件，就其提報假釋之職務上行為，向乙
      ○○索求10萬元之賄賂，乙○○乃於接見時告知妻子林美
      利此事，並委請林美利與被告以電話聯繫後，匯款10萬元
      至被告指定之其女張雅瑄帳戶內，被告復於電話中告知林
      美利匯款後會提報乙○○假釋，其後並要求林美利改匯款
      至其女張雅涵帳戶內之事實（見95年度他字第1237號卷第
      55 、56頁、第37、38頁及原審卷第136-142頁）。
（三）臺灣花蓮監獄接見紀錄、明細表及臺灣郵政股份有限公司
      花蓮郵局查詢帳戶最近交易資料、郵局國內匯款執據各 1
      份。足以證明受刑人乙○○於接見時告知其妻林美利賄賂
      以求假釋，林美利乃與被告連絡後，匯款至被告所指定之
      其女帳戶內之事實。
（四）被告之供述。其於本院已坦承上開犯行，故本件事證明確
      ，被告犯行洵堪認定，應予依法論科。
二、論罪科刑：
（一）核被告所為，係犯貪污治罪條例第5 條第1項第3款之對職
      務上行為收受賄賂罪（起訴書誤載為該條例第5條第2項第
      3款，原審已更正）。按貪污治罪條例第5條第1項第3款之
      對於職務上之行為收受賄賂罪，祗須所收受之金錢或財物
      與其職務有相當對價關係，即已成立，且包括假借餽贈等
      各種名義之變相給付在內。又是否具有相當對價關係，應
      就職務行為之內容、交付者與收受者之關係、賄賂之種類
      、價額、贈與之時間等客觀情形加以審酌，不可僅以交付
      之財物名義為贈與或政治獻金，即謂與職務無關而無對價
      關係（最高法院84年台上字第1 號判例可資參照）。本件
      審酌被告與乙○○分別係監獄教誨師、受刑人之身分，被
      告具有可評比受刑人之教化成績及提報假釋之權限，而於
      乙○○將屆行刑累進處遇成績晉級、符合提報假釋條件之
      際，被告藉此機會向渠要求10萬元之金額等情，顯見兩者
      間確具有對價關係無疑。
（二）至原審蒞庭檢察官以乙○○於95年12月或96年1 月間並不
      符合提報假釋之資格，被告係利用乙○○對假釋條件認知
      有誤，而利用職務上機會詐取財物，所犯應係該條例第 5
      條第1項第2款之利用職務上機會詐取財物罪嫌云云。然依
      卷附台灣花蓮監獄96年5月29日花監教字第0960002191 號
      函及96年6月8日花監教字第0960002405號函，僅可得知乙
      ○○於95年10月尚未符合提報假釋要件，至於何時可得符
      合假釋條件，則須視平時在監表現而定。是上開函文並未
      明確告知乙○○於95年12月或96年1 月間尚不符合提報假
      釋之條件。至乙○○雖因本案發生，導致其於96年3 月12
      日檢察官訊問時尚未經提報假釋，然亦無從逕予推斷乙○
      ○若未發生本案，依其平日表現，於95年12月或96年1 月
      尚不符合提報假釋之條件。又被告於調查站及本院聲羈庭
      均一再言明依乙○○平日之表現應於95年12月晉級，96年
      1 月可提報假釋，僅於原審爭執乙○○於95年10月案發當
      時不符合提報假釋之條件而已。以被告於案發當時為台灣
      花蓮監獄之教誨師，就符合假釋條件之受刑人應予提報乃
      為其權責之所在，乙○○又為其教化區之受刑人，自然就
      乙○○何時晉級、何時可符合假釋條件知之甚明，是其所
      述上開乙○○可符合假釋之日期，應係其就乙○○平日表
      現所為之預估日期，實無證據證明此日期為被告虛捏以詐
      騙乙○○，是原審蒞庭檢察官更正後之起訴法條，尚有未
      洽，應予變更。
（三）被告要求賄賂之低度行為應為收受賄賂之高度行為所吸收
      ，不另論罪。
（四）撤銷改判理由：原審予以論科，固非無見，惟因被告於原
      審時堅詞否認犯行，犯後態度不佳，惟於本院審理時已認
      罪，坦承其犯行，此部分事實為原審未及審酌之事項，且
      因涉及其犯後態度，致影響刑度之量處，被告上訴否認犯
      罪部分雖無理由，惟請求從輕量刑部分既有上開事實，本
      院爰予撤銷改判。
（五）量刑：本院審酌被告原身為監獄之教誨師，係負教化受刑
      人，改正其等錯誤觀念，以建立正當、正確行為舉止之人
      ，受刑人於受刑亦即接受教化期間接觸最深且是否得以導
      正觀念最重要之人應即為教誨師，惟被告非但不思以身作
      則教化受刑人，反藉機利用其權限向受刑人索賄，受刑人
      原即因行為偏差致違法，欲導正錯誤已不易，被告竟再以
      此種成績之事項相脅使受刑人原本不易建立之正確觀念蕩
      然無存，其惡性實屬重大。且於收受賄款前已知遭調查，
      當時即有機會認錯，並改正自己一時偏差之想法，未料被
      告竟仍利益薰心，除要求受刑人家屬改匯款至其他帳戶並
      以各種方法意圖串供，以求逃避司法查緝，於犯後事證明
      確下，原又再有機會表示其知錯改悔之意，竟於原審又毫
      無悔意，屢次飾辭開脫，縱令證人林美利於原審時已指證
      明確，以及於本院準備程序中依然故我，未曾見有絲毫悔
      改之意，雖審酌被告所收受之款項雖僅10萬元，相較於其
      他貪瀆案之金額雖未較高，然其犯罪時之惡性及其行為所
      帶給多數人之公平正義原則之傷害實遠大於其他案件，原
      應維持原審所量處之刑度，惟念及其後能幡然悔悟，足見
      其多年教誨師之經歷及內心之善念確使被告有改正錯誤觀
      念之可能，爰量處如主文第二項所示之刑，並宣告褫奪公
      權3年，以勵自新。
（六）沒收：被告所收受10萬元之賄賂，應依貪污治罪條例第10
      條之規定，應予追繳並沒收，若全部或一部無法追繳時，
      則以其財產抵償之。
據上論結，應依刑事訴訟法第369條第1項前段、第364條、第299
條第1項前段、第300條，貪污治罪條例第2條、第5條第1項第3款
、第10條第1項、第2項、第17條，刑法第11條、第10條第2項第1
款、第37條第2項，判決如主文。
本案經檢察官丙○○到庭執行職務。
中　　華　　民　　國　　96　　年　　11　　月　　26　　日
                        審判長法  官  何方興
                              法  官  林德盛
                              法  官  王紋瑩
以上正本證明與原本無異。
如不服本判決，應於送達後10日內，向本院提出上訴狀。其未敘
述理由者，並應於提出上訴狀後10日內向本院補提理由狀 (須附
繕本)。
                              書記官  吳家瑩
中　　華　　民　　國　　96　　年　　11　　月　　26　　日
附錄    本判決論罪科刑法條：
貪污治罪條例第5條第1項第3款：
有下列行為之一者，處7 年以上有期徒刑，得併科新台幣6 千萬元
以下罰金：
三  對於職務上之行為，要求、期約或收受賄賂或其他不正利益者
    。
